臺灣臺南地方法院刑事判決　　　　　　　　　　　　九十三年度交訴字第一二五號
　　公　訴　人　臺灣臺南地方法院檢察署檢察官
　　被　　　告　乙○○
　　選任辯護人　陳慈鳳律師
右列被告因過失致死案件，經檢察官提起公訴（九十二年度偵字第一○八○○號），
本院判決如左：
    主  文
乙○○因過失致人於死，處有期徒刑壹年陸月。
    事  實
一、乙○○考領有重機車駕駛執照，於民國九十二年四月二十三日晚上八時三十分許
    ，騎乘車牌號碼ＵＯＭ─九○一號輕機車，沿台南縣仁德鄉○○村○○路○段南
    向車道由南往北方向逆向行駛，行經該路三三九號前，欲穿越道路中心線進入北
    向車道、或欲迴轉往南時，本應注意汽車（均含機車）在雙向二車道行駛時，均
    應在遵行車道內行駛，在劃有分向限制線之路段，不得駛入來車之車道內，及汽
    車行駛時，駕駛人應注意車前狀況，並隨時採取必要之安全措施，以避免危險之
    發生，而依當時之天候晴、市區道路○路面乾燥、無缺陷、亦無障礙物，夜間有
    照明路段、視距良好，客觀上並無不能注意之情事，詎乙○○應注意、能注意，
    竟疏未注意，貿然騎乘上開機車由南往北逆向行駛在中正路二段南向車道上，並
    疏於注意車前動態。適有亦考領有重機車駕駛執照之卓閔聖騎乘車牌號碼ＦＢ八
    ─四五九號重機車，沿台南縣仁德鄉○○村○○路○段南向外側快車道由北往南
    方向順向行駛而至，乙○○未及煞避，二機車因而發生對撞，雙方均人車倒地，
    造成卓閔聖受有「頭部受傷、右前顳葉硬膜下出血及嚴重腦腫脹、右側後枕骨骨
    折及顱骨底骨折、右側顴骨骨折」等傷害，雖經送醫急救，仍因「顱內出血、腦
    腫合併腦死」，延至九十二年四月二十七日下午十一時五十八分經醫生判定腦死
    而不治死亡。
二、案經卓閔聖之母戊○○告訴、暨台灣台南地方法院檢察署檢察官據報相驗後偵查
    起訴。
    理  由
一、訊據被告乙○○對於九十二年四月二十三日晚上八時三十分許，騎乘上開輕機車
    ，行經台南縣仁德鄉○○村○○路○段三三九號前時，與被害人卓閔聖所騎乘重
    機車發生對撞而肇事，致被害人卓閔聖受有前開傷害，經送醫急救後，延至九十
    二年四月二十七日下午十一時五十八分不治死亡等事實供承不諱，惟矢口否認有
    何過失致死犯行，辯稱：伊當時係沿仁德鄉○○路由北往南方向順向騎駛，本件
    係因被害人卓閔聖逆向行駛，致發生車禍，且伊當時並無見被害人機車係從何處
    而來，故本件伊並無過失云云。惟查：
  (一)被告確有於右揭時、地騎乘機車，與被害人卓閔聖之機車發生車禍事故，致被害
    人卓閔聖受有前開傷害，經送醫急救後，延至九十二年四月二十七日下午十一時
    五十八分不治死亡之事實，業據被告乙○○於警訊、偵查及本院審理時供承不諱
    ，且有道路交通事故現場圖、道路交通事故調查報告表(一)、(二)、及現場蒐證照片
    十四張等附卷可稽。而被害人卓閔聖確係因本件交通事故，受有前開傷害，經送
    醫急救後，仍不治死亡，有國立成功大學醫學院附設醫院診斷證明書二紙、救護
    紀錄表一紙，並經台灣台南地方法院檢察官督同法醫師相驗明確，製有相驗屍體
    證明書、驗斷書及勘驗筆錄在卷足憑。是此部分之事實，堪信為真實。
  (二)被告辯稱：當天晚上八時多許，伊欲送藥品前往中正路電力公司旁之丙○○所經
    營攤販，而自仁德鄉○○路○段三二五號伊岳父所經營之「山川藥局」出發，並
    因中正路車輛甚多，故伊自「山川藥局」右轉騎駛菜市○○路，繞小路到民安路
    ，騎到中正路與民安路口時，因發現少帶贈品，伊即右轉中正路欲返回「山川藥
    局」，故當時伊係順向沿仁德鄉○○路南向車道由北往南方向騎駛，本件係因被
    害人逆向行駛，始發生車禍云云。惟查，檢視車禍肇事後之現場及二機車之車損
    情形，『被告所騎乘車牌號碼ＵＯＭ─九○一號輕機車右倒於南向外側車道近內
    側車道處，車頭朝東南方，車尾朝西北方，前車輪脫落在車頭前不到一公尺處，
    黑色菜籃斷裂在車頭與前輪間，黑色座墊上方遺落一只左腳涼鞋，並於同向內側
    快車道靠近中央分向限制線處（約於車頭東南方），掉落紅色前輪蓋一只』，『
    被害人所騎乘車牌號碼ＦＢ八─四五九號重機車，右倒於南向內車道近外車道處
    ，車頭朝東北方，車尾朝西南方，車頭東南方前散落一地機車碎片及一攤血跡，
    被害人機車車身北邊掉落一只安全帽，二車間往南方向不遠處（即內外側車道之
    白色虛線上），掉落一雙藍色運動鞋』；並『被告之輕機車前輪脫落、前輪軸後
    縮、前導流板嚴重破損、車前菜籃掉落』、『被害人之重機車則車頭架彎曲變形
    、右前方導流板嚴重破損』。依上述二機車之車損情形，足見被告之機車係正面
    與被害人機車之右前方發生撞擊，即本件撞擊情形，係被告機車車頭正面（十二
    點鐘方向）由被害人機車一點鐘至三點鐘方向撞擊被害人機車之右前車頭。此有
    道路交通事故現場圖、及現場暨車損照片十二張在卷足憑。又依現場即中正路二
    段三三九號前之路況、被害人家屬陳述「被害人係欲前往嘉南藥理科技大學與友
    人會合，相約打籃球」、及被告陳述之行駛路線，推得二種撞擊形式：「(1)被告
    騎乘輕機車由北往南方向行駛，被害人騎乘重機車由南往北方向之車道橫越道路
    中心線侵入對向車道逆向行駛，被告輕機車由被害人機車一點鐘至三點鐘方向撞
    擊被害人重機車之右前車頭（下稱「撞擊形式一」）。(2)被害人騎乘重機車由北
    往南方向行駛，被告騎乘機車在南向之車道上由南往北方向逆向行駛，欲穿越道
    路中心線進入北向之車道，或逆向行駛情形下，欲迴轉往南時，被告之輕機車由
    被害人機車一點鐘至三點鐘方向撞擊被害人重機車之右前車頭（下稱「撞擊形式
    二」）。經查，從運動力學作用分析，「撞擊形式一」之情形下，「二車之散落
    物」會集中在撞擊點之「西南方」，「被害人重機車」會倒在「西側」、「被告
    輕機車」則會倒在「東側」；而「撞擊形式二」之情形下，則「二車之散落物」
    會集中在撞擊點「東南方」，「被害人重機車」會倒在「東側」、「被告輕機車
    」則會到在「西側」。準此而論，並如前述，本件車禍發生後，散落物、血跡多
    集中在道路中心線附近，即撞擊點之「東南側」，且「被害人重機車」倒在「東
    邊」、「被告輕機車」倒在「西邊」，是本件自運動力學作用之角度分析，應符
    合「撞擊形式二」，即被害人卓閔聖騎乘車牌號碼ＦＢ八─四五九號重機車，係
    沿台南縣仁德鄉○○村○○路○段南向外側快車道由北往南方向「順向」行駛至
    該處，適被告騎乘輕機車在南向之車道上由南往北方向「逆向」行駛，欲穿越道
    路進入北向車道、或欲迴轉往南時，二機車因而發生對撞。
  (三)被告辯稱：依事故發生後現場圖所示，伊機車車頭朝東南方、車尾朝西北方，而
    被害人機車車頭朝東北方、車尾朝西南方，可見伊係順向（南向）騎駛，被害人
    則係逆向（北向）騎駛，且若是被告逆向，兩車相撞後車子不可能一百八十度迴
    轉，並被害人機車右側車頭受損，被告則左側檔泥板受損，因此顯示被害人有向
    左轉的現象，又成大的鑑定報告中未考量被害人之酒精濃度，且未考量雙方行車
    速度、及雙方速度對於旋轉角度所致影響，是應以覆議鑑定委員會之鑑定意見較
    為正確云云。然查，鑑定證人黃國平於偵查時結證稱：「‧‧紅色（被告）機車
    是車頭十二點鐘方向撞到，第十三頁『一點鐘至三點鐘方向撞擊』是指（被告）
    輕機車在（被害人）重機車六點往十二點方向行駛時，（被告）輕機車在（被害
    人）重機車相對一點到三點鐘方向行駛過來，（被告）輕機車十二點鐘「正面」
    撞到（被害人）重機車」、「從輕、重機車的車損、被告當天行程的相對位置及
    當地的交通環境，因而歸納鑑定報告中的兩個撞擊型式，而排除其他的撞擊型式
    」、「如果是被告主張的行向，二車撞擊後的散落物，依據運動力學來解釋，會
    散落在西南方，但若死者順向的話，散落物應在東南方，本案散落物集中在東南
    方，應是死者順向」、「（問：根據現場機車倒地的位置，重機車車頭朝東北方
    ，輕機車車頭朝南方，如果重機車順向由北往南走，可能會發生這種狀況嗎？）
    這是『運動力學』運動的結果，二車撞擊的結果，（被告）輕機車會順時鐘方向
    轉，（被害人）重機車會逆時鐘方向旋轉。如果是（被告）輕機車由北往南行駛
    撞擊後，（被告）輕機車車頭仍會順時鐘方向轉，此時（被告）輕機車車頭就不
    會維持北往南的方向」、「（問：輕機車是否有可能由北往南行駛，二車撞擊後
    轉三百六十度，形成車禍現場的位置？）不可能，因為根據現場照片，輕機車附
    近並無旋轉的刮地痕，且散落物都集中在鄰近的位置」、「覆議委員會的分折只
    有考慮車損，未考慮到散落物的位置，而且以覆議會的分折並不排除被告逆向行
    駛」、「（問：此份鑑定報告中是否有將死者血液酒精濃度考量進去？）因為血
    液酒精濃度是ＬＯＷ，所以表示死者離酒醉程度還很遠，而且沒有數據，所以未
    考量進去」等語。準此而論，並如前所述，本件撞擊情形，係被告機車車頭正面
    （十二點鐘方向）由被害人機車一點鐘至三點鐘方向撞擊被害人機車之右前車頭
    ；依「運動力學」判斷結果，撞擊後被告之輕機車應以順時鐘方向旋轉，而被害
    人之重機車則以逆時鐘方向旋轉。據此，是苟如被告所言，其係由北往南方向順
    向騎駛，則於事故發生後，因運動力學影響結果，被告輕機車車頭當已有相當程
    度改變方向，並依現場跡證，亦無因機車旋轉所造成之刮地痕，是被告輕機車應
    非三百六十度旋轉，故被告輕機車當不會維持在北向南之方向。從而，尚不得以
    事故發生後，被告之輕機車車頭朝東南方、車尾朝西北方，而被害人機車車頭朝
    東北方、車尾朝西南方，即認被告機車係順向（南向）騎駛，而被害人機車則係
    逆向（北向）騎駛。是被告辯稱上情，應屬無據，尚難採信。且據上說明，即撞
    擊後因「運動力學」致二機車旋轉運動結果，益徵被害人重機車係沿台南縣仁德
    鄉○○村○○路○段由北往南方向「順向」騎駛，而被告輕機車則係在南向之車
    道上由南往北方向「逆向」行駛。又財團法人成大研究發展基金會鑑定意見書第
    十二頁載明：『由於機車撞擊因為角度、位置與速度的不同，會產生極大的差異
    ，所以不容易從撞擊車損直接推估撞擊前車速。本案乙○○自陳車速：「時速約
    三十公里」、「二十至四十公里」可以作為參考‧‧‧此外根據警繪事故現場圖
    ，本路段速限五十公里』，有前開基金會九十三年五月十日（９３）成大研基建
    字第○九四三號函所附之鑑定意見書乙份在卷可按。是財團法人成大研究發展基
    金會所為之鑑定，並有考量雙方行車速度及雙方速度對於旋轉角度所造成之影響
    。且據鑑定證人黃國平上開證述：「因為（被害人）血液酒精濃度是ＬＯＷ，所
    以表示死者離酒醉程度還很遠，而且沒有數據，所以未考量進去」等語。從而，
    被告辯稱：成大的鑑定報告中未考量被害人之酒精濃度，且未考量雙方行車速度
    及雙方速度對於旋轉角度所致影響，是該鑑定報告不可採云云，與事實尚有未符
    ，殊難採信。
  (四)又參以告訴代理人於偵查時陳稱：當時被害人是與同事甲○○相約在台南市體育
    公園打籃球，被害人從歸仁鄉出發，所以行進的方向應是北向南（即順向）等語
    ，並證人即被害人之友人甲○○於本院審理時證稱：伊與被害人是同學亦是同事
    關係，於九十二年四月二十三日相約前去台南市體育公園打籃球，而伊等是先約
    在嘉南藥理科技大學見面，約定時間約晚上九時左右，此係因伊須先上完課才能
    去打球等語，且觀之卷附現場照片，事故現場亦遺留有被害人之藍色運動鞋一雙
    。由此可見，被害人騎乘機車沿台南縣仁德鄉○○村○○路○段騎駛，係欲前往
    嘉南藥理科技大學赴約，故被害人之騎駛方向「非常可能」係沿中正路二段由北
    向南方向（順向）行駛。且參以事故地點非岔路口，並如前述，被害人當時係欲
    前往嘉南藥理科技大學赴約，則被害人焉會以如同「道路交通事故現場圖」所繪
    『被告所稱被害人機車行向』，即由北向車道橫越道路中心線侵入南向車道而逆
    向行駛？復如被害人係前去處理其他事情，而先沿中正路二段由南往北方向騎駛
    ，行經該處欲迴轉改沿中正路二段由北向南騎駛（即類似「撞擊形式二」），則
    衡情被害人之機車迴轉至該路南向外側快車道時，其機車應為或已接近北向南行
    向，豈會被害人機車一點鐘至三點鐘方向之右前車頭、與被告之機車正面，發生
    對撞？
  (五)綜據上述事證以觀，被告於九十二年四月二十三日晚上八時三十分許，因欲送藥
    品前往中正路電力公司旁之丙○○所經營攤販，騎乘車牌號碼ＵＯＭ─九○一號
    輕機車自台南縣仁德鄉○○路○段三二五號「山川藥局」出發，而沿台南縣仁德
    鄉○○村○○路○段「南向車道」由南往北方向「逆向」騎駛，行經該路三三九
    號前（距「山川藥局」約為三十公尺）時，欲穿越道路中心線進入北向車道，或
    逆向行駛情形下，欲迴轉往南時，適有卓閔聖騎乘車牌號碼ＦＢ八─四五九號重
    機車，沿台南縣仁德鄉○○村○○路○段南向外側快車道由北往南方向「順向」
    行駛而至，被告未及煞避，致被告所騎乘之機車車頭正面（十二點鐘方向）由被
    害人所騎乘機車一點鐘至三點鐘方向撞擊被害人機車之右前車頭等情，實堪認定
    。按汽車在雙向二車道行駛時，均應在遵行車道內行駛，在劃有分向限制線之路
    段，不得駛入來車之車道內；汽車行駛時，駕駛人應注意車前狀況，並隨時採取
    必要之安全措施，道路交通安全規則第九十七條第一款、第二款、及第九十四條
    第三項分別定有明文。查被告有經合法程序考領駕照，為有駕駛經驗之人，對於
    上開交通安全規則自知之甚稔，為其應注意之事項，而依當時情形，客觀上並無
    不能注意之情狀，竟疏未注意，在劃有分向限制線之路段，未遵行車道，逆向行
    駛，亦疏未注意車前狀況，因而肇事導致被害人死亡，其有過失，已甚明顯。又
    本件經送請財團法人成大研究發展基金會鑑定結果認為：『本件車禍的原因為「
    乙○○騎乘輕機車逆向行駛撞擊卓閔聖重機車為肇事原因」，被告乙○○違規逆
    向行駛肇事責任百分之百，被害人卓閔聖無肇事原因』等情，有前開基金會九十
    三年五月十日（９３）成大研基建字第○九四三號函暨所附鑑定意見書乙份在卷
    足憑。而被害人確因本件車禍受有「頭部受傷、右前顳葉硬膜下出血及嚴重腦腫
    脹、右側後枕骨骨折及顱骨底骨折、右側顴骨骨折」等傷害，雖經送醫急救，仍
    因「顱內出血、腦腫合併腦死」，延至九十二年四月二十七日下午十一時五十八
    分經醫生判定腦死而不治死亡，已如前述，是被害人既因本件車禍而死亡，與被
    告之過失行為間並有相當因果關係。綜上所述，本件事證明確，被告上開過失致
    死犯行，已堪認定。
  (六)至本件經台灣省台南區車輛行車事故鑑定委員會鑑定結果認為：「如卓車由南向
    北行駛，發生撞擊。則：卓閔聖駕駛重機車，違規橫越雙黃線，侵入來車道，為
    肇事原因。乙○○駕駛無肇事因素（違規行駛內側快車道）」，有該鑑定委員會
    九十二年五月三十日南鑑字第九二○七二○號函暨所附鑑定意見書在卷可按。惟
    前開鑑定，係以『假設』被害人逆向行駛為前提，並對於該前提事實即「被害人
    逆向行駛」所憑依據，則隻字未提，是此鑑定結果要難採為有利於被告之認定。
    又本件經台灣省車輛行車事故覆議鑑定委員會鑑定結果認為：「本案一方已死亡
    ，僅有一方之供詞，且二車之行向尚存爭議，雙方各執一詞，本會未便遽予覆議
    ，惟依九十二年度相字第五二一號相驗卷第七頁至第十三頁肇事現場照片，並比
    對警繪圖所示跡證予以研析如下供參考：(一)兩車撞及倒地位置、血跡位置、鞋子
    掉落位置、前輪蓋掉落位置均位在北向南車道內。(二)按二車車損部位，高車前輪
    接觸點左側遭卓車前輪撞及，兩車撞及後運動位置，卓車往右前方右倒，高車亦
    往右前方右倒，併同前項所述研判：高車北向南行駛之可能性較大」，有該覆議
    鑑定委員會九十二年九月三日府覆議字第九二一○八六四號函附卷可參。然該鑑
    定並未具體說明何以從「兩車撞及倒地位置、血跡位置、鞋子掉落位置、前輪蓋
    掉落位置均位在北向南車道內」等條件，得以推出「被告機車北向南行駛之可能
    性較大」結論之過程及依據，況該鑑定結果前文即說明：「本案因一方已死亡，
    僅有一方之供詞，二車行向尚存爭議，未便遽予覆議」等語，是亦難以該鑑定結
    果據為有利被告之認定。附此說明。
二、核被告乙○○所為，係犯刑法第二百七十六條第一項之過失致人於死罪。爰審酌
    被告之品行，為圖一時便利，而未遵行車道、逆向行駛，及未注意相關交通安全
    之規定，終至肇事致被害人於死，造成無可挽救之遺憾，並使被害人家屬痛失至
    親，就本件車禍發生應負完全過失責任，且事後亦不思與被害人家屬達成民事和
    解，及犯後不思悔過，竟欲將過失責任推給已死亡之被害人，態度惡劣等一切情
    狀，從重量處如主文所示之刑，以資懲儆。
據上論斷，應依刑事訴訟法第二百九十九條第一項前段，刑法第二百七十六條第一項
，罰金罰鍰提高標準條例第一條前段，判決如主文。
本案經檢察官丁○○到庭執行職務。
中華      民      國      九十三    年      十二    月    三十    日
                                臺灣臺南地方法院交通法庭
                                    審判長法  官  宋明中
                                          法  官  王慧娟
                                          法  官  洪榮家
右正本證明與原本無異。
如不服本判決，應於判決送達後十日內，向本院提出上訴狀（應附繕本）。
                                          書記官  陳志德
中      華      民      國      九十三    年      十二    月    三十    日
附錄本案論罪科刑法條全文：
刑法第二百七十六條第一項：
  因過失致人於死者，處二年以下有期徒刑、拘役或二千元以下罰金。
